臺灣高等法院臺中分院民事判決
                                  110年度重上更一字第3號
變更之訴原告  許朝清    
即 被上訴 人  許朝評    
共        同
訴 訟代理 人  林松虎律師
上   訴   人  黃志成    
變更之訴被告  王啟政   
上 二人共 同
訴 訟代理 人  許桂挺律師        
複 代  理 人  黃士哲律師  
上列當事人間請求履行契約等事件，上訴人對於中華民國106年1
月11日臺灣彰化地方法院105年度訴字第828號第一審判決提起上
訴，並於本院前審為訴之追加及變更，經最高法院第一次發回更
審，本院於110年3月17日言詞辯論終結，判決如下：
    主      文
黃志成之上訴駁回。
許朝清、許朝評變更之訴駁回。
原判決主文第一項應更正為：黃志成於許朝清、許朝評給付新臺
幣200萬元同時，應將彰化縣○○市○○段000○號（門牌號碼： 彰化
縣○○市○○街000號）建物之所有權全部，移轉登記予許朝清、許
朝評共有，應有部分各二分之一。
上訴及變更之訴暨發回前第三審訴訟訴訟費用（除確定部分外）
由黃志成負擔二分之一，餘由許朝清、許朝評負擔。
    事實及理由
一、程序部分：
㈠、按在第二審為訴之變更或追加，非經他造同意，不得為之；
    但請求之基礎事實同一；因情事變更而以他項聲明代最初之
    聲明者，不在此限，民事訴訟法第446條第1項、第255條第1
    項第2、4款定有明文。又在第二審為訴之變更合法者，原訴
    可認為已因而視為撤回時，第一審就原訴所為判決，自當然
    失其效力；第二審法院應專就新訴為裁判，無須更就該判決
    之上訴為裁判（最高法院71年台上字第3746號判例參照）。
    本件原上訴人即被上訴人許朝清、許朝評（下合稱許朝清等
    2人）原以上訴人黃志成、原被上訴人王啟政間無金錢借貸
    關係，黃志成於民國101年8月8日就坐落彰化縣○○市○○段000
    ○○○○○○○段000○○號即門牌號碼彰化縣○○市○○街000號建物（
    下稱系爭建物）設定新臺幣（下同)1,200萬元之最高限額抵
    押權（下稱1,200萬元抵押權）與王啟政，侵害許朝清等2人
    對系爭建物所有權之完整性，代位行使黃志成之除去所有物
    妨害請求權，訴請王啟政塗銷1,200萬元抵押權登記部分（
    見原審卷第65頁)，嗣於本院前審變更主張於黃志成移轉系
    爭建物所有權予許朝清等2人時，依自己之除去所有物妨害
    請求權，訴請塗銷1,200萬元抵押權（見前審卷㈠第38、39、
    159頁背面、162頁）。經核其變更請求之基礎事實均係基於
    1,200萬元抵押權所擔保之債權是否存在及該抵押權登記應
    否塗銷之爭執，應認其變更之訴與原訴之原因事實，有其社
    會事實上之共通性及關聯性，而就原請求所主張之事實及證
    據資料，於變更之訴得加以利用，且無害於他造當事人程序
    權之保障，揆諸前開說明，許朝清等2人所為前開訴之變更
    ，應予准許，其原訴因變更之訴合法而視為撤回，原審關於
    原訴所為判決，當然失其效力，本院應專就新訴裁判，不得
    再就原訴加以裁判，先予敘明。
㈡、次按不變更訴訟標的，而補充或更正事實上或法律上之陳述
    者，非為訴之變更或追加，民事訴訟法第256條定有明文。
    許朝清等2人於原審起訴之聲明為：請求黃志成於許朝清等2
    人給付200萬元同時，應將系爭建物之所有權，移轉登記予
    許朝清等2人共有，嗣於本院前審就此部分，請求更正為請
    求黃志成於許朝清等2人給付200萬元同時，應將系爭建物之
    所有權，移轉登記予許朝清等2人共有，應有部分各2分之1
    （見前審卷㈠第190頁），係屬不變更訴訟標的，而補充或更
    正事實上或法律上之陳述者，非為訴之變更或追加，附此說
    明。
二、許朝清等2人主張：
    訴外人甲○○○股份有限公司（下稱甲○公司）及其法定代理人
    黃志成（下合稱黃志成等2人）於74年2月5日與許朝清等2人
    之被繼承人乙○○及訴外人丙○○○股份有限公司（下稱丙○公司
    ，合稱乙○○等2人）簽訂不動產買賣契約書（下稱系爭契約
    ），將坐落彰化縣○○市○○段○000○000○○○○○○○段○000○00000○
    地號土地（下稱系爭土地）應有部分各2分之1及其上系爭建
    物（合稱系爭房地）暨重測前○○○段第000地號部分土地（下
    稱000號土地），以總價645萬元出售予乙○○等2人。乙○○等2
    人已支付價金445萬元，餘款200萬元約定於系爭建物假扣押
    【臺灣彰化地方法院（下稱彰化地院）73年度執全字第685
    號，下稱系爭假扣押】登記塗銷時給付。黃志成於74年6月1
    5日將系爭土地移轉登記予乙○○，乙○○死亡後，由許朝清等2
    人繼承取得系爭土地應有部分各4分之1，丙○公司並將其就
    系爭契約對黃志成等2人之債權讓與許朝清等2人。嗣系爭假
    扣押登記於90年5月21日塗銷，惟甲○公司於同年月23日以買
    賣為原因，將系爭建物移轉登記予訴外人丁○○，丁○○於94年
    4月19日再以買賣為原因，將系爭建物移轉登記予訴外人戊○
    ○，戊○○於98年3月30日將系爭建物設定250萬元之普通抵押
    權（下稱250萬元抵押權）予黃志成，復於101年4月2日以贈
    與為原因，將系爭建物移轉登記予黃志成。系爭假扣押登記
    既已塗銷，黃志成本負有移轉系爭建物所有權與許朝清等2
    人之義務，且依系爭買賣契約第5條約定，黃志成亦應將250
    萬元抵押權塗銷（況該抵押權於黃志成取得系爭建物所有權
    時，即因混同而消滅）。詎黃志成拒不將系爭建物移轉登記
    予許朝清等2人及塗銷250萬元抵押權，復於101年8月8日設
    定1,200萬元抵押權予王啟政，王啟政對黃志成並無該抵押
    權所擔保之債權存在等情，爰依買賣及繼承、債權讓與之法
    律關係，求為命黃志成於許朝清等2人給付200萬元之同時，
    將系爭建物所有權移轉登記予許朝清等2人應有部分各2分之
    1，及塗銷250萬元抵押權設定登記之判決。並於本院前審為
    訴之變更，依民法第767條及民事訴訟法第246條規定，求為
    命王啟政於本件判決確定後，黃志成將系爭建物所有權移轉
    登記在許朝清等2人名下時，將1,200萬元抵押權設定登記塗
    銷之判決【本院前審廢棄原審判命黃志成遷讓交付系爭建物
    ，並駁回許朝清等2人此部分之請求，未據許朝清等2人上訴
    ，業已確定；許朝清等2人於本院前審依民法第767條、第82
    1條規定，追加請求黃志成清除如該判決附件照片編號A、B
    、C、D所示4座非固定式小型建物（即神殿、功德紀念堂，
    下稱4座建物），將占用之土地返還許朝清等2人及其他共有
    人部分，經本院前審判決勝訴，黃志成提起上訴後，經最高
    法院駁回其上訴而告確定，均不在本院審理範圍，下不贅述
    】。
三、黃志成、王啟政則以：
    系爭建物於系爭契約訂立時已有系爭假扣押登記，乙○○等2
    人依系爭契約第4條約定，於74年2月5日即可請求黃志成等2
    人辦理系爭建物之移轉登記，許朝清等2人就系爭建物之移
    轉登記請求權應自斯時起算時效，許朝清等2人遲至105年5
    月間始提起本件訴訟，其請求權已罹於15年消滅時效，黃志
    成得拒絕給付。而許朝清等2人依系爭契約之請求權既已罹
    於時效，黃志成即無依系爭契約第5條規定塗銷系爭建物250
    萬元及1,200萬元抵押權之必要，許朝清等2人此部分請求，
    同無理由。又許朝清等2人既未取得系爭建物所有權，自不
    得請求王啟政塗銷抵押權等語，資為抗辯。
四、原審為許朝清等2人一部勝訴、一部敗訴之判決，判決黃志
    成於許朝清等2人給付200萬元同時，應將系爭建物之所有權
    移轉登記予許朝清等2人共有，並將系爭土地、系爭建物遷
    讓交付許朝清等2人；黃志成應將250萬元抵押權登記塗銷。
    並駁回許朝清等2人其餘之訴。許朝清等2人及黃志成分別提
    起上訴，許朝清等2人並為訴之追加及變更。許朝清等2人於
    本院變更聲明：王啟政應於本件命黃志成將系爭建物所有權
    全部移轉登記予許朝清等2人之判決確定後，並辦妥所有權
    移轉登記在許朝清等2人名下時，將1,200萬元抵押權塗銷。
    王啟政則答辯聲明：變更之訴駁回。黃志成之上訴聲明：㈠
    原判決不利於黃志成部分，除確定部分外廢棄。㈡上開廢棄
    部分，許朝清等2人於第一審之訴駁回。許朝清等2人則答辯
    聲明：上訴駁回（原判決主文第一項之聲明更正為：黃志成
    於許朝清等2人給付200萬元同時，應將系爭建物之所有權全
    部，移轉登記予許朝清等2人共有，應有部分各2分之1）。
五、不爭執事項及本件爭點（見本院前審卷第119-121頁並依判
    決，格式修正或刪減文句，或依爭點論述順序整理內容）：
㈠、不爭執事項：
⑴、黃志成等2人於74年2月5日，將系爭房地及000號土地以645萬
    元出售與乙○○等2人，並簽訂系爭契約，買受人已依約給付
    買賣價款445萬元。系爭建物因遭法院假扣押查封，無法辦
    理移轉登記。黃志成於74年6月l5日先行將系爭土地移轉登
    記予乙○○，嗣乙○○死亡，許朝清等2人於87年2月26日因分割
    繼承取得系爭土地應有部分各4分之1。許朝評於103年12月1
    0日將其中重測後○○段000地號土地應有部分4分之1，贈與移
    轉登記予訴外人己○○。
⑵、系爭契約第3條第2項後段約定：尚殘價款200萬元正，於法院
    拍賣或○○銀行○○○分行撤銷查封建物時即付。第4條約定：本
    件不動產買賣登記手續日期約定於74年2月5日，雙方須同往
    庚○○代書事務所履行登記手續，屆時乙（指黃志成）應將本
    件不動產產權移轉登記需要文件提交甲（指乙○○等2人）以
    便聲請登記。第5條約定：本件買賣之不動產，如有抵押權
    ，典權押租金及其他權利設定或有受拍賣聲請，假扣押假處
    分之登記或其他有來歷不明者，應於本件手續登記期日前，
    由乙負責全部撤銷或解決清楚。
⑶、丙○公司與許朝清等2人於104年12月29日簽訂債權讓與協議書
    ，將系爭房地之所有權移轉登記及交付請求權債權，讓與許
    朝清等2人。許朝清等2人以○○○○路郵局營收股第0000號存證
    信函將上開債權讓與通知黃志成，黃志成於104年12月31日
    收受該存證信函。
⑷、系爭建物原登記於甲○公司名下，其上之系爭假扣押登記於90
    年5月21日塗銷後，於90年5月23日以買賣為原因，移轉所有
    權登記予丁○○。丁○○於94年4月19日以買賣為原因，將所有
    權移轉登記予戊○○。戊○○於101年4月2日以贈與為原因，將
    所有權移轉登記予黃志成。
⑸、系爭建物登記謄本之他項權利部記載於98年3月30日設定250
    萬元抵押權即登記擔保債權總金額250萬元之普通抵押權，
    其權利人為黃志成，債務人及義務人皆為戊○○，債權清償日
    期：118年3月23日，擔保債權種類及範圍：98年3月23日之
    金錢消費借貸。
⑹、系爭建物登記謄本他項權利部記載於101年8月8日設定1,200
    萬元抵押權即登記擔保債權總金額1,200萬元之最高限額抵
    押權，其權利人為王啟政，債務人及義務人皆為黃志成，債
    權確定日期：104年8月5日，債權清償日期：104年5月5日，
    擔保債權種類及範圍：對於過去所借尚未清償，現在，未來
    ，因票據或借據所生之債。
⑺、王啟政前以黃志成為被告，訴請返還自97年1月起至102年10
    月3日止之借款債務1,127萬2,500元，因黃志成於103年11月
    28日言詞辯論期日為訴訟標的之認諾，臺灣臺中地方法院(
    下稱臺中地院)以103年重訴字第653號為黃志成敗訴之判決
    確定在案。
㈡、爭執事項： 
⑴、許朝清等2人依繼承、債權讓與、買賣契約等法律關係，請求
    黃志成於許朝清、許朝評給付200萬元之同時，將系爭建物
    所有權移轉登記予許朝清等2人共有，有無理由？
⑵、許朝清等2人依繼承、債權讓與、買賣契約之法律關係，請求
    黃志成塗銷250萬元抵押權登記，有無理由？
⑶、王啟政對黃志成是否確有抵押債權存在？許朝清等2人依民法
    第767條及民事訴訟法第246條規定，請求王啟政塗銷1,200
    萬元抵押權登記，有無理由？
六、本院之判斷：
㈠、許朝清等2人請求黃志成於其給付200萬元之同時，應將系爭
    建物所有權移轉登記予許朝清等2人共有，應有部分各2分之
    1，為有理由：
⑴、許朝清等2人主張黃志成於74年2月5日以兼甲○公司法定代理
    人身分與乙○○等2人，就系爭房地簽訂系爭契約，約定買賣
    價款為645萬元，乙○○等2人已依約給付買賣價款445萬元，
    惟系爭建物因遭彰化地院以系爭假扣押查封，而無法辦理移
    轉登記。黃志成於74年6月l5日先行將系爭土地移轉登記予
    乙○○，嗣乙○○死亡，許朝清等2人於87年2月26日因分割繼承
    取得系爭土地應有部分各4分之1等事實，為兩造所不爭執，
    並有不動產買賣契約書、土地登記謄本、異動索引、建物登
    記謄本、電子化前土地登記簿謄本、本院77年度上字第186
    號民事判決可證（見原審卷第4至16、37、38、43至50、85
    至98頁；本院前審卷㈡第45-50頁)，堪信為真正。
⑵、許朝清等2人主張其自丙○公司受讓系爭建物所有權移轉登記
    及系爭土地、系爭建物交付請求權等債權之事實，業據提出
    債權讓與協議書可憑（見原審卷第17頁），亦可信為真實。
    依系爭契約第3條第2項後段約定：「‧‧‧尚殘價款新臺幣200
    萬元正，於法院拍賣或○○銀行○○○分行撤銷查封建物時即付
    」；第4條約定：「本件不動產買賣登記手續日期約定於民
    國74年2月5日，雙方須同往庚○○代書事務所履行登記手續，
    屆時乙（指黃志成）應將本件不動產產權移轉登記需要文件
    提交甲（指乙○○等2人）以便聲請登記」；第5條約定：「本
    件買賣之不動產，如有抵押權，典權押租金及其他權利設定
    或有受拍賣聲請，假扣押假處分之登記或其他有來歷不明者
    ，應於本件手續登記期日前，由乙負責全部撤銷或解決清楚
    」。而系爭契約簽訂時，系爭土地為黃志成所有，系爭建物
    則登記為甲○公司所有，惟系爭房地係黃志成、甲○公司共同
    出賣與乙○○等2人，此為兩造所不爭執（見本院前審卷㈠第15
    9、168頁），雖黃志成於簽訂系爭契約時，並非系爭建物登
    記之所有權人，然黃志成為系爭房地之共同出賣人既為系爭
    契約當事人之真意，則黃志成自有依系爭契約，使買受人或
    其受讓人取得系爭建物所有權移轉登記、塗銷系爭建物之抵
    押權登記、交付系爭建物予買受人或其受讓人之義務。又系
    爭建物現登記為黃志成所有，有建物登記謄本、異動索引可
    按（見原審卷第11-16頁、第47-50頁)，復為黃志成所不爭
    執，則許朝清等2人依繼承、債權讓與、買賣契約之法律關
    係，請求黃志成於其等給付200萬元之同時，將系爭建物所
    有權移轉登記予許朝清等2人共有，應有部分各2分之1，核
    屬有據，應予准許。
㈡、許朝清等2人之請求權時效尚未消滅：
⑴、按消滅時效，自請求權可行使時起算。以不行為為目的之請
    求權，自為行為時起算。民法第128條固有明文。惟所謂請
    求權可行使時，係指行使請求權在法律上無障礙時而言（最
    高法院31年度決議㈠、95年度第16次民事庭會議決議參照）
    。又按債務人給付不能，以事實審法院裁判時為準，如事實
    審法院言詞辯論終結時，債務人處於給付不能之狀態，縱其
    不能之情形，將來或可除去，仍難謂非給付不能。又土地經
    辦理查封、假扣押、假處分、暫時處分、破產登記或因法院
    裁定而為清算登記後，未為塗銷前，除有土地登記規則第14
    1條第1項所定各款情形外，登記機關應停止與其權利有關之
    新登記，是對該不動產相關權利登記之請求，即處於給付不
    能之狀態，法院自不得命相關權利之登記（最高法院109年
    台上字第1913號、107年台上字第2428號、107年台上字第19
    33號、102年台上字第1910號判決要旨參照）。經查，系爭
    建物於簽訂系爭契約時，已有系爭假扣押查封登記（彰化地
    院73年度全執字第685號)，為兩造所不爭執，則依上開最高
    法院判決意旨所示，買受人請求出賣人為系爭建物所有權移
    轉登記，自始即有法律上之障礙，買受人之請求權時效當無
    從起算。而系爭契約第4條固約定「…不動產買賣登記手續日
    期約定於民國74年2月5日，…」，惟此係在無其他妨礙請求
    權行使之狀態下之約定時點，本件系爭契約簽訂時，系爭建
    物所有權之移轉請求權，既因遭法院假扣押而囑託地政機關
    為查封登記在案，則移轉請求權之行使即屬有法律上之障礙
    而無法行使，是黃志成主張時效應自74年2月5日起算云云，
    自非有據。又本院77年度上字第186號、最高法院77年度台
    上字第2599號確定判決雖認丙○公司就甲○公司負欠第三人之
    債務之履行，為有利害關係之人，自得向第三人代為清償或
    提存，再依民法第242條規定，以假扣押原因消滅為理由，
    代位聲請撤銷假扣押裁定後，聲請執行法院啟封並塗銷查封
    登記，並無起訴判決請求代位清償之必要（見本院前審卷㈡
    第42-50頁）。惟依系爭契約，系爭建物之買受人對出賣人
    僅有給付買賣價金之義務，並無代為清償出賣人債務之義務
    ，則黃志成辯稱買受人於77年間接獲上開最高法院判決後，
    即得代位清償，以撤銷假扣押查封，請求出賣人移轉系爭建
    物所有權，時效應自斯時起算云云，當非可採。再者，系爭
    契約第3條第2項後段約定：「尚殘價款新臺幣200萬元正，
    於法院拍賣或交通銀行台中港分行撤銷查封建物時即付」，
    僅係關於價金尾款給付時間之約定，如買受人未依約履行，
    僅生該部分價金債務不履行之法律效果，與買受人請求出賣
    人移轉系爭建物所有權登記之請求權時效起算時點無涉。黃
    志成以上開約定，認彰化地院81年5月9日通知拍賣系爭建物
    及黃志成於同年6月2日通知乙○○付清尾款200萬元時，買受
    人請求出賣人移轉系爭建物所有權登記之請求權時效，即應
    起算云云，自非有據，尚難採信。本件系爭建物之系爭假扣
    押查封登記係於90年5月21日始為塗銷登記，有異動索引可
    佐（見原審卷第11頁），復為兩造所不爭執，則買受人就系
    爭建物之所有權移轉登記請求權，應自90年5月21日系爭假
    扣押查封登記塗銷之日起，始無法律上障礙而得行使，距許
    朝清等2人於105年5月17日提起本件訴訟（見原審卷第1頁起
    訴狀之收狀日期章)，尚未逾15年消滅時效。則黃志成抗辯
    買受人之移轉系爭建物所有權登記請求權已逾15年不行使，
    為時效完成拒絕給付之抗辯，於法未合，自難採認。
⑵、次查，最高法院發回意旨固謂：「消滅時效自請求權可行使
    時起算，所謂請求權可行使時，乃指權利人得行使請求權之
    狀態，其行使請求權已無法律上之障礙而言。至於義務人實
    際上能否為給付，則非所問」、「買賣雙方就移轉系爭建物
    所有權登記之履行期已有約定，黃志成等2人於系爭假扣押
    登記塗銷前，雖不能移轉登記系爭建物所有權，要屬黃志成
    等2人實際上能否履行其移轉登記義務之問題，難謂乙○○等2
    人或被上訴人有不能行使其移轉登記請求權之法律上障礙存
    在」等語。惟依上開說明，如認買賣雙方就履行期已有約定
    ，買受人之所有權移轉登記請求權即得行使，標的物在假扣
    押登記塗銷前，所有權不能移轉登記，係屬出賣人實際上能
    否履行其移轉登記義務之問題，請求權時效並無法律上障礙
    存在。然買受人於買賣契約標的物於契約成立時已有假扣押
    查封登記存在之際，對出賣人提起移轉標的物所有權之訴，
    依前揭最高法院歷來見解，應屬給付不能而予以駁回，但買
    受人就買賣標的物之所有權移轉登記請求權時效卻仍繼續進
    行，對買受人權利之保障明顯不足，應非事理之然。本院認
    此際買受人所遇之障礙，應屬法律上之障礙，請求權自無法
    行使，消滅時效當無從進行，否則，買受人之處境即陷於兩
    難，實非事理之平。
⑶、綜上，黃志成為系爭建物之出賣人，許朝清等2人為系爭契約
    買受人之繼承人及權利受讓人，黃志成所為時效完成拒絕給
    付之抗辯，非有理由，則許朝清等2人依繼承、債權讓與、
    買賣契約之法律關係，請求黃志成於其給付200萬元之同時
    ，將系爭建物所有權移轉登記予許朝清等2人共有，應有部
    分各2分之1，即有理由。
㈢、許朝清等2人可請求黃志成塗銷250萬元抵押權設定登記：
⑴、系爭契約第5條約定：「本件買賣之不動產，如有抵押權，典
    權押租金及其他權利設定或有受拍賣聲請，假扣押假處分之
    登記或其他有來歷不明者，應於本件手續登記期日前，由乙
    （即出賣人）負責全部撤銷或解決清楚。」則買受人依上開
    約定，自得請求出賣人塗銷系爭建物之抵押設定登記。
⑵、黃志成為系爭建物之出賣人，許朝清等2人為系爭買賣契約買
    受人之繼承人及權利受讓人，系爭建物於98年3月30日設定2
    50萬元抵押權即登記擔保債權總金額250萬元之普通抵押權
    ，其權利人為黃志成，債務人及義務人皆為訴外人戊○○，債
    權清償日期：118年3月23日，擔保債權種類及範圍：98年3
    月23日之金錢消費借貸（見原審卷第49頁)。黃志成依系爭
    買賣契約，既有塗銷系爭建物抵押權登記之義務，其復為25
    0萬元抵押權登記之權利人，則許朝清等2人依繼承、債權讓
    與、買賣契約之法律關係，請求黃志成塗銷250萬元抵押權
    登記，即屬有據。
㈣、1,200萬元抵押權所擔保之債權不存在，許朝清等2人請求王
    啟政應於本件命黃志成將系爭建物所有權移轉登記予許朝清
    等2人部分之判決確定後，並辦妥所有權移轉登記在許朝清
    等2人名下時，將1,200萬元抵押權設定登記塗銷，為無理由
    ：
⑴、確認法律關係不存在之訴，如被告主張其法律關係存在時，
    應由被告負舉證責任。抵押權為擔保物權，以擔保之債權存
    在為前提，倘擔保債權並未發生，抵押權即失所附麗，縱有
    抵押權登記，亦屬無效，抵押人得請求塗銷。而一般抵押權
    成立上之從屬性，僅關乎該抵押權之效力，且當事人為借款
    債務設定一般抵押時，先為設定登記，再交付金錢之情形，
    所在多有，自不得因已為設定登記，即反推已交付金錢或指
    已交付金錢為常態事實。故抵押人主張借款債權未發生，而
    抵押權人予以否認者，依首開說明，仍應由抵押權人負舉證
    責任（最高法院103年度台上字第393號裁判要旨參照)。許
    朝清等2人主張黃志成、王啟政間並無金錢借貸及交付借款
    事實，1,200萬元抵押權所擔保之債權不存在，王啟政則予
    以否認，依上開說明，自應由王啟政就抵押債權之存在負舉
    證之責任。
⑵、王啟政主張1,200萬元抵押權之抵押債權存在，固提出臺中地
    院103年重訴字第653號返借款事件判決（見原審卷第73-74
    頁，下稱另案返還借款事件）為證。惟另案返還借款事件係
    王啟政以黃志成為被告，訴請返還自97年1月起至102年10月
    3日止之借款債務1,127萬2,500元，因黃志成於103年11月28
    日言詞辯論期日為訴訟標的之認諾，臺中地院因而為黃志成
    敗訴之判決，許朝清等2人並非該事件之當事人、參加人或
    受告知訴訟人，上開判決之既判力或拘束力自不及於許朝清
    等2人。王啟政抗辯該判決對許朝清等2人有既判力云云，自
    非可採。
⑶、次查，王啟政雖於另案返還借款事件中提出清償協議書、黃
    志成簽發之本票及借款金額確認書為證，其中借款金額確認
    書記載：97年間12個月，除97年7月借款4萬元外，每月分別
    借款16萬元至30萬元不等，合計借用276萬5,000元；98年1
    月至3月則分別借用32萬元、17萬5,000元、15萬元。惟系爭
    建物於98年3月30日設定登記擔保債權總金額250萬元之普通
    抵押權，其權利人為黃志成，債務人及義務人皆為訴外人戊
    ○○，債權清償日期：118年3月23日，擔保債權種類及範圍：
    98年3月23日之金錢消費借貸等事實，業如前述，則黃志成
    既可於98年3月23日借款250萬元予戊○○，顯具一定資力，斷
    無因缺少資金而需自97年1月起，按月持續向王啟政借貸15
    萬元以上之必要，該等清償協議書、黃志成簽發之本票及借
    款金額確認書顯與黃志成具一定資力之客觀事實不符，而有
    違經驗法則，衡情不無係為另案返還借款事件臨訟編造，尚
    難僅憑各該文書，即認王啟政有貸與黃志成合計1,127萬2,5
    00元之事證。此外，王啟政自陳無其他證據可證明1,200萬
    元抵押權之抵押債權存外，亦無法提出交付借款予黃志成之
    證明（見本院前審卷㈠第98頁背面），從而，許朝清等2人主
    張黃志成、王啟政間並無金錢借貸及交付借款，1,200萬元
    抵押權所擔保之債權不存在等事實，堪予採信。
⑷、惟按「請求將來給付之訴，以有預為請求之必要者為限，得
    提起之」，民事訴訟法第246條定有明文。又請求將來給付
    之訴，以請求所據之權利義務關係已確定發生，僅請求履行
    之期限尚未屆至或條件尚未成就，有預為請求之必要，為其
    要件。本件於本院言詞辯論終結時，許朝清等2人尚非系爭
    建物之所有人，且將來取得系爭建物所有權時，王啟政就系
    爭建物之1,200萬元抵押權是否仍存在，均屬未定。核與提
    起將來給付之訴之要件未合，許朝清等2人提起將來給付之
    訴，請求王啟政塗銷1,200萬元抵押權設定登記，自非適法
    ，不應准許。則許朝清等2人依民法第767條及民事訴訟法第
    246條規定，訴請王啟政應於本件命黃志成將系爭建物所有
    權移轉登記予許朝清等2人部分之判決確定後，並辦妥所有
    權移轉登記在許朝清等2人名下時，將1,200萬元抵押權設定
    登記塗銷，為無理由，不應准許。
七、綜上所述，許朝清等2人依繼承、債權讓與、買賣契約之法
    律關係，請求黃志成於其給付200萬元之同時，將系爭建物
    所有權移轉登記予許朝清等2人共有，應有部分各2分之1，
    且黃志成應塗銷250萬元抵押權設定登記，均有理由，應予
    准許。原審就此部分為黃志成敗訴之判決，於法並無不合。
    黃志成上訴意旨猶執陳詞指摘原判決不當，求予廢棄改判，
    為無理由，應駁回其上訴。至許朝清等2人於本院變更主張
    於黃志成移轉系爭建物所有權予許朝清等2人時，依自己之
    除去所有物妨害請求權，訴請塗銷1,200萬元抵押權部分，
    為無理由，應併予駁回。
八、本件事證已臻明確，兩造其餘之攻擊或防禦方法及所用之證
    據，經本院斟酌後，認為均不足以影響本判決之結果，爰不
    逐一論列，附此敘明。
九、據上論結，本件上訴及變更之訴均為無理由，判決如主文。
中　　華　　民　　國　　110 　年　　4 　　月　　14　　日
                  民事第二庭    審判長法　官  楊國精
　　　　　　　　　　　      　　　　　法　官  陳得利
　　　　　　　　　　　      　　　　　法　官  李立傑
正本係照原本作成。
如不服本判決，應於收受送達後二十日內向本院提出上訴書狀，
其未表明上訴理由者，應於提出上訴後二十日內向本院補提理由
書狀（均須按他造當事人之人數附繕本）。
上訴時應提出委任律師或具有律師資格之人之委任狀。委任有律
師資格者，另應附具律師資格證書及釋明委任人與受任人有民事
訴訟法第四百六十六條之一第一項但書或第二項所定關係之釋明
文書影本。如委任律師提起上訴，發回更審後為訴之變更（追加
、擴張）部分應一併繳納上訴裁判費。
                                      書記官  周巧屏
中　　華　　民　　國　　110 　年　　4 　　月　　14　　日